【裁判字號】    99,易,303
【裁判日期】    990630
【裁判案由】    傷害
【裁判全文】
臺灣板橋地方法院刑事判決              98年度易字第2876號
公  訴  人  臺灣板橋地方法院檢察署檢察官
被      告  丙○○○
            乙○○
上列被告因傷害案件，經檢察官提起公訴（98年度偵字第26883
號）及追加起訴（98年度偵字第26907號），本院判決如下：
    主  文
丙○○○傷害人之身體，處拘役拾日，如易科罰金，以新臺幣
壹仟元折算壹日。
乙○○傷害人之身體，處拘役拾日，如易科罰金，以新臺幣壹
仟元折算壹日。
    事  實
一、丙○○○與乙○○原為位於臺北縣泰山鄉○○路○段1 巷30
    號之「季展企業社」同事。渠等於民國98年3 月23日上午，
    先在季展企業社上址廠房內因細故發生爭執，後於同日中午
    1 時許，丙○○○因不甘受辱而向乙○○理論，詎雙方一言
    不合後，乙○○竟基於傷害人身體之犯意，隨手拿取一把剪
    刀擲向丙○○○，使丙○○○受有上肢開放性傷口之傷害。
    後因乙○○持續追打丙○○○至廠房外後，丙○○○復亦基
    於傷害他人身體之犯意，持鐵棍毆打乙○○，致乙○○因而
    倒地受有頭部外傷併右頭皮下血腫、上牙齦撕裂傷、臉部撕
    裂傷、右髖部挫傷、右踝挫傷等傷害。
二、案經乙○○訴由臺北縣政府警察局新莊分局報請及丙○○○
    訴請臺灣板橋地方法院檢察署檢察官偵查起訴及追加起訴。
    理  由
一、被告丙○○○、乙○○彼此間就對方所涉之犯罪事實部分於
    警詢及偵查中向檢察事務官所為之陳述，證人呂建興、丁○
    ○、戊○○、甲○○○○○（印尼國人）於偵查中向檢察事務官所
    為之證述，及行政院衛生署臺北醫院醫師陳威元、馬偕醫院
    醫師翁書賢所開立之診斷證明書，雖均係被告二人以外之人
    於審判外之陳述，然經本院於審判期日提示被告二人後，被
    告二人就證據能力方面並未聲明異議，且本院審酌被告二人
    及上開證人均係當時在場目賭案發經過之人，醫師陳威元、
    翁書賢則係依其醫療專業執行職務之人，被告二人及上開證
    人於案發後記憶猶新之情況下所為之陳述，及醫師陳威元、
    翁書賢於案發後不久依渠等醫療專業檢視被告二人傷勢後所
    開立之診斷證明書，應有一定之可信度，如引用作為證據應
    屬適當，依刑事訴訟法第159 條之5 規定，即有證據能力。
二、訊據被告二人固均坦承於上開時、地發生肢體衝突，被告乙
    ○○有持剪刀丟擲丙○○○，被告丙○○○則持鐵棍打向乙
    ○○，使其受傷等事實，惟均矢口否認有何傷害犯行。被告
    丙○○○辯稱：當時是被告乙○○拿鐵桶丟伊，伊才拿棍子
    敲乙○○，係正當防衛，並無傷害乙○○之意思，否則乙○
    ○倒地後伊大可繼續毆打而非逕行離開；另乙○○牙齒部分
    本來就有問題，並非伊敲壞的等語。被告乙○○則辯稱：伊
    不知道剪刀有沒有丟到丙○○○等語。經查：
(一)被告二人於上開時、地發生肢體衝突，被告丙○○○向被告
    乙○○理論時，被告乙○○即持剪刀丟擲丙○○○，後被告
    二人追逐到廠房外後，被告丙○○○有持鐵棍打向乙○○，
    使其受傷等事實，業據被告二人於偵查及本院審理中供承不
    諱，核與證人呂建興、甲○○○○○於偵查中、證人丁○○、戊○
    ○於偵查及本院審理中所為之證述大致相符，並有診斷證明
    書二紙、丙○○○傷勢照片一幀、監視器畫面翻拍照片四幀
    、現場及剪刀、鐵棍照片五幀附卷可稽，且經本院當庭勘驗
    現場監視器錄影畫面屬實，是此部分之事實堪以認定，合先
    敘明。
(二)丙○○○依上開診斷證明書所載，係受有上肢開放性傷口之
    傷害，再依其所提傷勢照片觀之（參見98年度偵字第26883
    號偵查卷第24頁下方照片），應屬遭利器割傷之傷口，足徵
    證人丙○○○於警詢、偵查及本院審理中所證，其左上臂係
    因被告乙○○當時丟擲剪刀而受有前揭傷害等語，堪以採信
    。又剪刀乃為利器，用以丟擲人體自足以造成割傷或刺傷之
    傷害，詎被告乙○○仍持以丟擲丙○○○，是其主觀上具有
    傷害犯意，亦堪認定。
(三)經本院當庭勘驗監視器錄影畫面光碟結果為：「被告兩人從
    畫面上方工廠出入口處，追打出來，無法確定此時鐵棍在何
    人手上，行經畫面上方汽油桶處時，有將汽油桶推倒，但由
    於畫面模糊無法確定是由誰推倒，之後乙○○（著藍色上衣
    ）有朝丙○○○（戴帽子，此時手上已經持有鐵棍）揮一拳
    ，但沒有揮中，丙○○○隨即持鐵棍上前攻擊乙○○，乙○
    ○伸手抵擋並因此倒地，丙○○○再朝地上之乙○○揮一棍
    ，不確定有無擊中，此時工廠其他人已經上前阻止，丙○○
    ○與其中一人短暫交談後，隨即騎機車離去。」（參見本院
    99年3 月31日審判筆錄第3 頁），再參以卷附監視器畫面翻
    拍照片（參見98年度他字第4572號偵查卷第28頁背面上方照
    片）可知，當時被告丙○○○係持鐵棍直接由上往下揮中乙
    ○○之臉部，是在此情形下，乙○○之臉部、牙齦等處，自
    有可能因此受傷，縱使乙○○之牙齒先前已發生問題，亦不
    可能造成撕裂傷之傷勢種類，故乙○○之牙齦及臉部所受之
    撕裂傷，顯係因被告丙○○○持鐵棍揮中臉部所造成，亦堪
    認定。
(四)按正當防衛必須對於現在不法之侵害始得為之，侵害業已過
    去，即無正當防衛可言。至彼此互毆，衡之一般社會經驗法
    則，係屬多數動作構成單純一罪而互為攻擊之傷害行為，必
    以一方初無傷人之行為，因排除對方不法之侵害而加以還擊
    ，始得以正當防衛論。反之，縱令一方先行出手，而還擊之
    一方在客觀上苟非單純對於現在不法之侵害為必要排除之反
    擊行為，因其本即有傷害之犯意存在，則對其互為攻擊之還
    手反擊行為，自無主張防衛權之餘地（最高法院30年上字第
    1040號判例意旨、92年度台上字第3039號判決意旨參照）。
    準此，本件被告二人雖均辯稱係對方先出手，渠等為求自衛
    方出手防衛或反擊云云，然案發地點無論為廠房內或廠房外
    ，均有開闊之空間可供閃避，亦有其他同事可呼救求援或逕
    行報警處理，縱使有所拉扯，頂多推擠防衛即可，被告乙○
    ○何須丟擲剪刀傷人，被告丙○○○在乙○○一拳揮空後，
    以其遠較乙○○年輕力壯之情形而言，亦可儘速離去，或持
    鐵棍阻擋推擠乙○○，不致於要持鐵棍由上而下揮向乙○○
    之頭部，可徵被告二人因彼此間言語及肢體衝突之緣故，均
    動了怒氣，已非單純基於排除不法侵害之意思還擊對方，而
    同時亦具有刻意傷害對方之犯意存在，至為灼然，揆諸前揭
    說明，自無主張正當防衛權之餘地。
(五)據此，被告二人上開所辯，均非足採，本案事證明確，被告
    二人犯行皆堪認定。
三、論罪科刑部分：
(一)核被告二人所為，均係犯刑法第277 條第1 項之傷害罪。
(二)本院爰審酌被告二人均無前科，有臺灣高等法院被告前案紀
    錄表各一份在卷可按，素行尚可，渠等僅因細故，即互毆對
    方成傷，兼衡雙方所受之傷勢程度，暨被告二人犯罪後雖未
    完全認罪，但均坦承主要犯罪經過之犯後態度等一切情狀，
    各量處如主文所示之刑，並均諭知易科罰金之折算標準，以
    資懲儆。
(三)被告二人持以傷害對方所用之剪刀、鐵棍等物，乃季展企業
    社所有之物，並非被告二人所有，即與刑法第38條第3 項之
    規定尚有未合，爰不予宣告沒收，附此敘明。
據上論斷，應依刑事訴訟法第299 條第1 項前段，刑法第277 條
第1 項、第41條第1 項前段，刑法施行法第1 條之1 第1 項、第
2 項前段，判決如主文。
本案經檢察官陳旭華到庭執行職務。
中    華    民    國    99    年    6     月    30    日
                  刑事第十庭    法  官 張紹省
以上正本證明與原本無異。
如不服本判決應於送達後十日內向本院提出上訴狀。
                                書記官 周雅玲
中    華    民    國    99    年    6     月    30    日
附錄本案論罪科刑法條全文：
中華民國刑法第277條第1項
傷害人之身體或健康者，處三年以下有期徒刑、拘役或一千元以
下罰金。

司法院資訊處製作；財團法人民間司法改革基金會備份。
